【裁判字號】    92,台上,1876
【裁判日期】    920904
【裁判案由】    給付退休金
【裁判全文】
最高法院民事判決                              九十二年度台上字第一八七六號
    上  訴  人  甲○○
    訴訟代理人  黃虹霞律師
    被 上訴 人  華僑商業銀行股份有限公司
    法定代理人  鍾甦生
    訴訟代理人  邱雅文律師
    複 代理 人  葉張基律師
右當事人間請求給付退休金事件，上訴人對於中華民國九十年四月十八日台灣高等法
院第二審更審判決（八十八年度重勞上更(一)字第三號），提起上訴，本院判決如左：
    主  文
上訴駁回。
第三審訴訟費用由上訴人負擔。
    理  由
本件被上訴人原法定代理人戴立寧，已變更為張鈞，再變更為鍾甦生，有銀行營業執
照、財政部函影本附卷可稽，其新任法定代理人先後具狀聲明承受訴訟，均核無不合
，先予敘明。
次查上訴人主張：上訴人自民國五十八年九月十一日起受僱於被上訴人，被上訴人於
八十五年六月十八日發給離職人員通知書，准許上訴人自同年六月三十日退休，並核
定上訴人可請領退休金新台幣（下同）六百零七萬六千八百二十元。詎上訴人於退休
離職後，被上訴人非但未發給退休金，並於同年十一月間以上訴人任職被上訴人台南
分行經理期間內，辦理授信業務有重大違失，造成被上訴人重大損失，應記大過三次
免職為由，拒發系爭退休金與上訴人，惟上開免職處分係基於莫須有之理由，且在准
許上訴人退休之後，對上訴人自不生效力等情。爰基於被上訴人制定之「人事管理規
則」第一百零七條規定，求為命被上訴人給付上訴人六百零七萬六千八百二十元，及
自八十五年七月一日起至清償日止按週年利率百分之十計算之利息之判決（第一審判
命被上訴人如數給付上開數額退休金，及自八十五年十二月十二日起按週年利率百分
之十計算之利息，駁回上訴人其餘之請求，上訴人就其敗訴之利息部分，未聲明不服
已告確定）。
被上訴人則以：上訴人申請自願退休時，因上訴人擔任台南分行經理任內之責任尚未
查明，被上訴人雖准許上訴人退休，但在系爭離職通知注意事項二載明「系爭退休金
應俟原任營業單位主管任內責任確定後發給」，上訴人接到離職通知後，對於上開注
意事項並無異議，足見兩造已合意退休金應俟上訴人之責任確定後發給。其後經被上
訴人查明上訴人確有違規核貸之行為，致被上訴人受有損害，被上訴人之人評會決議
將上訴人記大過三次免職，被上訴人乃撤銷前開給與上訴人退休金之意思表示，被上
訴人自毋庸給付退休金與上訴人。縱認被上訴人應給付系爭退休金，惟因上訴人在台
南分行經理任內未盡善良管理人之注意義務，超貸款項，致被上訴人受有損害，被上
訴人基於民法第五百四十四條第一項及同法第一百八十四條第一項規定，對上訴人行
使損害賠償請求權，並主張以此債權與系爭退休金債務抵銷等語，資為抗辯。
原審依審理之結果，以：上訴人自五十八年九月十一日起受僱於被上訴人，至八十五
年四月間服務已超過二十五年，上訴人依被上訴人之「人事管理規則」第一百零五條
第二款規定申請自願退休，被上訴人於八十五年六月十八日簽發「離職人員通知書」
准許上訴人退休，並於通知書上核定：「一自同年六月三十日起生效。二應發給上訴
人退休金新台幣0000000元」等事實，業據上訴人提出被上訴人之「人事管理
規則」第一百零五條第二款、離職人員通知書附卷可稽（一審卷第十、十一頁），並
為被上訴人所不爭，堪信為真實。上訴人自七十九年二月七日至八十五年三月十七日
擔任被上訴人臺南分行經理職務，八十五年三月十八日起再調任為被上訴人總行之專
門委員，派駐於逾期放款處理中心，被上訴人對所屬行員定有「人事管理規則」等情
，亦據兩造一致陳述在卷，並有被上訴人八十五年三月八日（八五）僑銀總人字第０
六一八號任免人員通知書、人事管理規則等附卷可考（一審卷第七五頁、第四八至六
六頁）。而上訴人申請退休時，銀行從業人員尚非勞動基準法（下稱勞基法）之適用
範圍，足認於上訴人申請退休時，兩造間屬民法上之僱傭關係，惟於上訴人前擔任被
上訴人臺南分行經理職務時，則屬民法上之委任關係，兩造間之法律關係自應以被上
訴人制定之「人事管理規則」規範，人事管理規則未規定之事項，應依民法之相關規
定。被上訴人雖辯稱：其已於八十五年九月四日人評會決議將上訴人記大過三次免職
云云。惟被上訴人既於「離職人員通知書」上，准許上訴人於八十五年六月三十日退
休，兩造間之僱傭關係已於退休日即八十五年六月三十日終止，其後上訴人已不具備
被上訴人受僱人之職務身分，被上訴人自無從再予「免職」。且觀之「人事管理規則
」第七十六條、第八十七條、第一百零九條等規定，益徵被上訴人係針對在職員工進
行懲戒，懲戒之對象並不包括業已離職或已退休之行員在內，被上訴人於上訴人退休
後所為之免職懲戒處分，對上訴人無從發生效力。被上訴人所辯上訴人已遭其免職，
不得請求退休金，並非可採。被上訴人因懷疑上訴人在台南分行經理任內涉有違失，
而於八十五年三月八日發佈人事命令將上訴人調任為總行專門委員，業據被上訴人承
認在卷（重勞上卷第二七頁）。再觀被上訴人提出之「華僑銀行逾期放款轉列催收款
項專案檢查報告」多件（重勞上卷第六一至九七頁），其檢查日期多在八十四年九月
二十五日，少部分在八十五年二月間，其內就上訴人之違失事實詳細敘述。顯見於上
訴人申請退休前，被上訴人對於上訴人之違失事實已有認識，且上訴人應負之責任已
具體而有憑據，惟被上訴人仍於八十五年六月十八日之離職人員通知書上核准上訴人
於同年六月三十日退休，其情形核與民法第八十八條「表意人若知其事情即不為意思
表示者，表意人得將其意思表示撤銷」之要件不合，被上訴人以錯誤為由，撤銷准許
上訴人退休之意思表示，殊不足採。被上訴人就行員退休金之核發作業程序，係由核
准退休之人員於退休生效日後，填寫華僑商業銀行離職人員移交簽證單申領退休金，
上開移交簽證單由各個相關部門簽章並轉呈總經理核定後，由人力資源處發函通知職
工退休基金管理委員會、會計處、總務處及退休人員，職工退休基金管理委員會接獲
上開通知後，經由該會主任委員核准用印，始由職工退休基金管理委員會將退休金款
項撥入退休人員設於被上訴人之退休金專戶，並自撥入之日起，以年息百分之十計息
。惟自填寫移交簽證單申領退休金起至退休金款項撥入退休金專戶之天數，因公文往
返難以掌握，並無確定時間等情，有被上訴人提出之陳報狀在卷足憑（一審卷第九九
頁反面），且與社會常情相符，上訴人復未予爭執，足認被上訴人之行員退休金，須
待職工退休基金管理委員會核准後始核撥，並無特定具體之給付期。被上訴人於八十
五年六月十八日之離職人員通知書上「注意事項」註記「二……退休金應俟原任營業
單位主管任內責任確定後發給」等文字，已將前開給付行員退休金之慣例即「待職工
退休基金管理委員會核准」，予以變更，此種僱傭條件之變更，應得上訴人之同意始
可。被上訴人雖抗辯：上訴人收受後迄未表示異議，應認業已同意云云，惟被上訴人
並未舉證證明上訴人有任何舉動或情事，足認上訴人對於上開退休金給付慣例之變更
有默示之同意，自不得以上訴人單純沈默遽認為已默示同意。上訴人既經被上訴人核
准於八十五年六月三十日退休，被上訴人即應將其核定之退休金六百零七萬六千八百
二十元給付予上訴人。查上訴人於八十五年六月三十日退休時，因銀行從業人員尚非
勞基法適用範圍，上訴人並非適用勞基法之勞工，其與被上訴人間僅係民法上之僱傭
關係，則縱認為如上訴人所述退休金之本質乃工資之延付，惟遍觀民法僱傭關係之條
文，並無受僱人之報酬不得供抵銷之規定，若認為退休金之本質乃雇主之贈與或獎勵
，則受僱人之退休金更無不得供抵銷之理。又銀行從業人員於上訴人退休後，雖因法
令修改而成為勞基法之適用範圍，惟在適用勞基法以前，銀行業並非勞基法第三條第
一項所列第一款至第七款之行業，於上訴人退休時又非同項第八款授權中央主管機關
指定之事業之一，自無從將銀行業類推適用為勞基法之適用範圍。且縱認當時銀行業
得類推適用勞基法之規定，惟勞基法第五十六條第一項及第六十一條第二項，僅規定
就勞工退休準備金及勞工受領職業災害補償之權利不得抵銷，對於勞工請領退休金之
權利，亦無禁止抵銷之明文。故上訴人得向被上訴人請領退休金之權利，於債務性質
及法律上均無不得供抵銷之情事，被上訴人主張以其他金錢債權與系爭退休金債務抵
銷，自無不可。上訴人於七十九年二月七日至八十五年三月十七日任職被上訴人臺南
分行經理職務，當時兩造間為委任關係，而上訴人受有報酬，依民法第五百三十五條
後段之規定，上訴人自應以善良管理人之注意義務程度處理委任事務。被上訴人就經
理之職務權限及內容，定有「華僑商業銀行業務手冊」、「華僑商業銀行授信規則」
、「華僑商業銀行授信案件分層授權準則」、「華僑商業銀行擔保品處理辦法」等規
定，作為規範準繩。依其中「授信案件分層授權準則」第三條規定：「授信權限各項
授權適用於各種授信，各級主管對授權範圍內之授信案件，應依其權限逕行核定，並
應依據金融主管機關法令規章及本行規定切實擔負審核之責」。足見上訴人於職掌範
圍內應負審核之責任，基層承辦人員依規定有未作、不足或錯誤之事項，上訴人應命
補充及糾正，至於上訴人應如何盡其審核之善良管理人注意義務，自應以上開手冊、
規則及辦法等規定為斷。被上訴人臺南分行於八十二年十一月承辦由永暉建設股份有
限公司興建之廠房、宿舍「麻豆大金城」分戶貸款，並於同年十二月核貸三十七人之
事宜中，鑑估人員林賢宗、會同鑑估人員黃景星及帳戶管理員黃榮輝，就貸款戶林福
順、黃國瑋、林天香、黃秀鳳、陳芙蓉、陳林森等人之不動產鑑估表上（外放被上訴
人於八十八年十一月十九日提出之附表十一後附證物）「土地時價評估依據」欄填載
：「依附近地段交易價格評估，每坪約在八萬至十二萬之間」，並因而鑑估土地為每
坪十一萬元，惟其後並未提出評估每坪土地為十一萬元之客觀依據，亦未實際洽徵各
戶之買賣契約書作為鑑價核貸之參考依據。而實際上參酌購買戶黃秀鳳、陳芙蓉之預
定土地買賣契約書（外放被上訴人於九十年一月八日提出之附表十一後附證物），可
知買賣實際成交之價格每坪不到十一萬元，則本件鑑估人員對於核貸之土地估價有未
予個別斟酌、估價偏高之過失。雖證人黃榮輝於被上訴人另案向上訴人請求損害賠償
事件（臺灣臺南地方法院八十九年度重訴字第三九０號）中證陳：「土地部分依買賣
合約書計算……本件麻豆大金城是整批來借款，依買賣合約上記載最高十二萬元，最
低為八萬元」、「因為整批貸放，所以就統一價格，因為十一萬元是大部分的土地買
賣價格，所以就決定每坪十一萬元計算」等語（筆錄見更(一)卷(二)第七三頁）。惟被上
訴人承作貸款，將來於個案中是否得以完足受償債權，應按個案具體認定，否則無從
控管個案承貸之風險。且依被上訴人之「擔保品處理辦法」第四條「擔保品之估價及
放款值之核估標準」第一項第四款規定，參考鄰近地段行情及實際成交價格雖均為評
估方法之一，惟以何者為宜，仍應視具體情況憑客觀依據予以評斷。前開鑑估人員及
帳戶管理員未說明依據，遽為認定土地每坪十一萬元，似嫌率斷，負有書面審核責任
之上訴人自應命鑑估人員、帳戶管理員提出依據予以補充或更正，惟上訴人並未為之
，率予核貸款項，堪認有未盡注意之能事，而有過失。又工業建築物之估價按其所屬
地區各種建物估價標準之百分之八十核估，業據被上訴人制定之「擔保品處理辦法」
第四條第二項第二款第六點規定甚明。本件「麻豆大金城」之土地使用分區為工業區
，建物用途為廠房、辦公室、宿舍，已據承辦人員於不動產鑑估表上記載明確，惟本
件鑑估人員及帳戶管理員於鑑估建物價值時，並未按上開規定核估。雖帳戶管理員黃
榮輝於前開另案中證陳：「建物部分只依照構造是ＲＣ或其他構造估定一坪是多少錢
，不考慮建物的坐落位置是否為廠房」、「這些房屋我認為不是工業用建物，可以供
居住，所以不用再打八折鑑估」云云（更(一)卷(二)第七三、七四頁）。惟本件建物用途
既已載明為廠房、辦公室，為何非屬工業建築物，未見承辦人員於不動產鑑估表上說
明理由，其逕行認定本件與一般建築物相同而為估價，顯與前開擔保品處理辦法中之
規定有違，而有疏漏，負有書面審核責任之上訴人，自應就此予以糾正，惟上訴人疏
未為之，應認有過失。再依被上訴人之「授信規則」第五條規定：「客戶向本行申請
授信時，應就借保人之信用……先做詳密之徵信調查，認為妥實時始予辦理」；另被
上訴人之「業務手冊」授信業務篇第二章第二節「徵信」第二條亦規定：「借款人及
保證人徵信：(二)借款人及保證人是否有過退票記錄或為拒絕往來戶。(三)保證人資力」
。惟本件承貸戶多人之保證人為林俊男，林俊男於八十二年七月二十日、八月十日、
八月十六日個人即有支票存款大額退補，其後同年十月五日、十一月十一日及十一月
十七日亦有退票之情事，有被上訴人於八十二年十二月二十四日之查覆資料在卷可參
（外放被上訴人於九十年一月八日提出之附表十一後附證物），足見被上訴人臺南分
行於核貸時，保證人林俊男之資力已有不足之情事，此種情事對於被上訴人評估保證
人之信用攸關重大。貸款之帳戶管理員黃榮輝未依照規定查詢保證人林俊男之退票紀
錄，亦未於核貸資料中附具保證人林俊男之退票紀錄查詢單，顯有疏漏，負有書面審
核責任之上訴人自應命承辦人員予以查詢補充，惟上訴人疏未為之，亦有未盡注意之
能事。被上訴人臺南分行於承作本件貸款之授信事宜時，因有上開各項過失存在之情
，亦經中央存款保險股份有限公司於年度金融檢查報告中指摘綦詳，有原審法院函調
檢查報告在卷可參（更(一)卷(一)第二八七頁）。因上訴人於審核本件貸款案件時，未依
規定命承辦人員補充或予以糾正，致被上訴人未能正確評估准許核貸之款項數額逕予
核貸，堪認上訴人未盡善良管理人之注意義務，使被上訴人承受較高之未得完足清償
債權之風險。本件貸款戶其後有十五人未依約按期清償債務，雖經被上訴人求償及強
制執行，迄今仍受有二千零七十九萬四千八百五十六元本金及利息、違約金之損失（
各借款人尚欠金額詳如更(一)卷(一)第二五四頁所示，被上訴人對於各購買戶之債權憑證
附於外放八十八年十一月十九日提出之附表十一後附證物），此損害與被上訴人臺南
分行未能正確評估貸款數額間具有相當因果關係，足堪認定。上訴人雖主張本件乃購
屋貸款，受不動產景氣下跌而影響，應屬商業貸款之風險，徵信資料縱有問題，亦與
上訴人無關；保證人林俊男縱被列為拒往戶，未經承辦人員於資料上記載，上訴人有
何疏失？被上訴人未對基層承辦人員懲處，亦無求償，單對上訴人拒付退休金，顯然
不符誠信原則云云。惟銀行承作貸款，本質上確有其風險存在，此適足以彰顯出金融
業者於核貸前，詳細徵信借款人、保證人之資力及正確評估擔保品價值之重要性，若
承辦人員已盡其徵信及評估之途，負有書面審核責任之經理即上訴人已盡其審核之責
，則其後縱有債務未得完全受償之情，亦與承辦人員及上訴人之責任無涉。惟上訴人
疏未督導命承辦人員補充或更正相關資料，逕予核貸，被上訴人其後有未能受償之損
失，尚難謂與上訴人之不作為無相當因果關係，上訴人應就其過失，依民法第五百四
十四條第一項規定負損害賠償責任。至於被上訴人就臺南分行承辦本件貸款事宜之行
員，作何種懲戒處分、是否有處分不一或失衡之情事，乃被上訴人懲戒權之行使，被
上訴人是否向承辦人員求償，亦係其權利之行使，均與本件無關。上訴人此項主張，
均非可採。上訴人於審核「麻豆大金城」貸款事宜時，既有前述未盡善良管理人注意
義務之情事，致被上訴人受有二千零七十九萬四千八百五十六元本金及利息、違約金
之損失，被上訴人依民法第五百四十四條第一項規定，請求上訴人負損害賠償責任，
有其依據。此項損害賠償債權與前開退休金債權，給付種類相同，並均屆清償期，依
債之性質非不能抵銷，兩造又無不得抵銷之特別約定，被上訴人主張以此損害賠償債
權與前開退休金債務，於相同金額範圍內互相抵銷，洵屬正當。經抵銷後，上訴人請
求被上訴人給付系爭退休金，及自八十五年十二月十二日起按週年利率百分之十計算
之利息，均屬無據，不應准許。因而將此部分第一審所為上訴人勝訴之判決廢棄，改
判駁回其在第一審之訴，經核於法並無違背。上訴論旨，就原審取捨證據、認定事實
之職權行使，指摘原判決不當，求予廢棄，非有理由。
據上論結，本件上訴為無理由，依民事訴訟法第四百八十一條、第四百四十九條第一
項、第七十八條，判決如主文。
中      華      民      國    九十二    年      九      月      四      日
                              最高法院民事第二庭
                                  審判長法官  劉  延  村
                                        法官  劉  福  聲
                                        法官  黃  秀  得
                                        法官  李  彥  文
                                        法官  陳  重  瑜
      右正本證明與原本無異
                                              書  記  官
中      華      民      國    九十二    年      九      月     十二     日
                                                                        Ｂ


司法院資訊處製作；財團法人民間司法改革基金會備份。
